臺灣高等法院高雄分院刑事判決
111年度上訴字第903號
上  訴  人  臺灣橋頭地方檢察署檢察官
被      告  張進芫


上列上訴人因被告偽造文書等案件，不服臺灣橋頭地方法院110
年度訴字第429號，中華民國111年6月15日第一審判決（起訴案
號：臺灣橋頭地方檢察署110年度偵緝字第461號），提起上訴，
本院判決如下：
    主  文
原判決關於無罪部分撤銷。
張進芫犯非法由收費設備得利罪，處有期徒刑肆月，如易科罰金
，以新臺幣壹仟元折算壹日。未扣案白色iPhone6手機壹支、價
值新臺幣壹仟玖佰元之利益，均沒收，於全部或一部不能沒收或
不宜執行沒收時，追徵其價額。
    事  實
一、張進芫係址設高雄市○○區○○○路0號「卜蜂企業股份有限公司
    」（下稱卜蜂公司）之外包商司機，葉秋逸則擔任卜蜂公司
    保全。張進芫因聽聞葉秋逸抱怨手機運行速度緩慢，於民國
    109年12月28日上午9時13分許，經葉秋逸同意後，將葉秋逸
    之手機門號0000000000號SIM卡（下稱系爭SIM卡）裝入自己
    所有之白色iPhone6手機之行動電話收費設備（下稱系爭手
    機）內操作。詎張進芫見葉秋逸忙於工作，竟意圖為自己不
    法之所有，而以不正方法由收費設備得利之犯意，利用系爭
    SIM卡插入系爭手機的機會，於附表編號1所示時間，在卜蜂
    公司管理室内，使用系爭SIM卡連結網際網路，再以張進芫
    自用如附表編號1所示之Apple ID，連結美商Apple公司之Ap
    ple Store，利用系爭SIM卡門號具有代墊線上消費購物款項
    之服務，消費如附表編號1所示金額，並指定系爭SIM卡之行
    動電話帳單代付作為收費方式；嗣張進芫於同日9時55分離
    開，再於同日10時12分帶著2支手機再回到管理室，見葉秋
    逸仍忙於工作，無暇顧及手機操作一事，且於葉秋逸不知情
    且未為同意之下，意圖為自己不法所有，竊取系爭SIM卡及
    接續前揭以不正方法由收費設備得利之犯意，於同日10時34
    分許帶著其中一支手機（內含系爭SIM卡）離開管理室，繼
    於附表編號2至5所示時間，在不詳地點，使用不詳手機及其
    自身如附表編號2至5所示Google帳號進入美商Google公司之
    Google Play網路商店，消費如附表編號2至5所示金額，並
    指定系爭SIM卡之行動電話帳單代付作為收費方式，使上開
    網路商店及系爭SIM卡門號所屬遠傳電信股份有限公司（下
    稱遠傳電信公司）認為葉秋逸同意就附表所示之消費為支付
    ，及列帳在該門號電信帳單上，因而將消費金額計入以葉秋
    逸名義申請之系爭SIM卡電信帳單代收服務費用內；而後附
    表編號1部分因故未扣款，然附表編號2至5部分成功扣款共
    計新臺幣（下同）1,900元各如附表所示。
二、案經葉秋逸訴由高雄市政府警察局岡山分局報告臺灣橋頭地
    方檢察署檢察官偵查起訴。
    理  由
一、證據能力方面：
　　本判決所引用之供述證據，業據檢察官、被告張進芫於本院
    準備程序時均同意作為證據（見本院卷第50、68頁），且檢
    察官、被告於言詞辯論終結前，均未聲明異議，本院審酌相
    關言詞陳述或書面陳述作成時之情況，並無違法不當之情形
    或證明力明顯過低之瑕疵，依刑事訴訟法第159條之5規定，
    認均有證據能力。其餘引用之非供述證據，經查無違反法定
    程序取得之情形，依刑事訴訟法第158條之4反面解釋，應具
    有證據能力。
二、得心證之理由：
　㈠訊據被告雖坦承有於事實欄所載時、地，有將系爭手機借予
    告訴人使用，系爭SIM卡有置入系爭手機內之事實，然矢口
    否認有何被訴竊盜、非法由收費設備得利犯行，於本院審理
    中辯稱：0000000000不是我使用的門號，我沒有動到葉秋逸
    的手機及系爭SIM卡，我是借我的蘋果手機給葉秋逸，葉秋
    逸至今都沒有還給我等語；另於原審審理中辯稱：我於案發
    當日上午8時許就把系爭手機借給告訴人，9時14分許進入管
    理室（即警衛室）後我是在跟告訴人講我的OPPO手機、三星
    手機，當天我的3支手機都有讓告訴人看，我再次進公司管
    理室想用三星手機把系爭手機跟告訴人換回來，但告訴人當
    時說在忙不方便換，至今都沒有還給我，我沒有使用系爭SI
    M卡進行附表所示的消費，SIM 卡換到蘋果手機的人是他自
    己用的，我從頭到尾都沒有去碰到那支蘋果手機，也沒有操
    作，ZZ0000000000@gmail.com與Z0000000000@gmail.com都
    不是我的帳號等語（原審卷第37、73、77、160、161、163
    頁）等語。
　㈡查被告於上開時、地，將系爭手機借予告訴人，系爭SIM卡有
    放入系爭手機內，而系爭SIM卡門號於附表所示時間，以小
    額付費方式於附表所示時間進行消費等事實，為被告所不否
    認（原審卷第156、160、163頁），核與證人即告訴人葉秋
    逸於警詢、偵查時指述（偵一卷第19至20、67頁）大致相符
    ，並有110年1月小額代收服務交易明細、電信費繳費通知、
    蘋果公司回覆資料、Google公司回覆資料等件（偵一卷第77
    、135至139、143至145、155至157、197至229頁）在卷可稽
    ，是此部分事實，首堪認定。
　㈢被告否認門號0000000000號為其所使用乙節，與其在原審中
    自陳該門號為其所使用之陳述不符（原審卷第35頁），且觀
    被告於警詢中亦以0000000000號做為其聯絡電話，員警亦使
    用該門號與被告聯繫等節（偵一卷第11、103頁），堪認被
    告於本院審理中始否認0000000000號為其所使用，委無可採
    ，被告當時所使用的手機門號確為0000000000號，應可認定
    。
　㈣雖被告否認被訴竊盜、非法由收費設備得利犯行，並以前揭
    情詞置辯，然查：
　1.告訴人即證人葉秋逸所為證述：
　　證人葉秋逸於警詢、偵查中證稱：被告於案發當日早上9時
    許進警衛室說要借我系爭手機，於9時14分自行從辦公桌上
    拿我的手機，並將系爭SIM卡換到系爭手機，之後他就開始
    滑系爭手機並說這個比較好用，然後就將系爭手機拿給我並
    離開警衛室，在他離開時（9時43分），我立刻將系爭手機
    放置在辦公桌上右手邊的卷宗處，之後就沒有再動過系爭手
    機。被告後來在10時許第二次進來警衛室，說系爭手機還是
    要借我，但是又另拿一支手機說要給我，被告就於10時13分
    從辦公桌上右手邊的卷宗處拿走我放在那裡的系爭手機，因
    為我當時很忙，不知道他拿走系爭手機在做什麼，被告直到
    10時34分離開警衛室前均未將系爭手機拿給我或放回桌上，
    後來發現被告拿系爭SIM卡去買遊戲等語（偵一卷第20、67
    至69頁），其先後所為之證述內容尚稱一致，且無明顯違反
    常情之處。
　2.案發現場監視器錄影畫面：
　　本件經原審勘驗警衛室之監視器畫面結果（共6部影片），
    有勘驗筆錄、擷圖等在原審卷可稽（原審卷第71至79、83至
    119頁），約略如下：
　　①第一至三部影片：被告於當日上午9時12分進入警衛室，拿
      出白色邊框的手機給告訴人觀看，而後有操作手機、與告
      訴人對談、向告訴人解說之情，告訴人則始終忙於勤務，
      雖有短暫拿取手機觀看，然隨即交給被告，由被告繼續操
      作手機，告訴人並無任何操作手機的情形。
　　②第四部影片：被告於同日9時43分離開時，告訴人隨即將某
      物置於桌上卷宗處，過程中未曾拿取或操作手機。
　　③第五、六部影片：被告於同日10時12分再次進入警衛室，
      左手拿著白色手機、右手拿著黑色手機，與告訴人交談後
      ，取走告訴人置於桌上卷宗處的物品給告訴人觀看，然後
      被告持續操作手上的物品，兩人間並無近距離接觸，被告
      仍在操作手中淺色手機，期間告訴人始終坐在其位置上，
      未曾離開或有操作手機之情，被告於10時34分手上帶著東
      西離開。
  3.對於上開監視器畫面之評價：
　　前揭勘驗結果，固然無法清楚辨識被告究竟係拿取或操作何
    手機，僅能約略辨識其顏色。而被告就勘驗結果辯稱：我於
    （第一次）進管理室時，所操作的手機，是我的白色OPPO手
    機，（第二次）進入管理室時，我是拿著OPPO手機、三星手
    機（黑色）進去，系爭手機（白色）在當天早上8點時就借
    給告訴人了，圖19、20（即第二次進入之10時13分8、15秒
    處，在桌上卷宗處的物品）那時我手中拿的可能是系爭手機
    等語（原審卷第73、77頁）。然查，被告第一次進入時所帶
    往並操作的若是OPPO手機，於被告離開時，告訴人隨即放置
    桌上卷宗處者，應係OPPO手機，是其第二次再進入時，就不
    可能再拿OPPO手機進入；然而被告於原審勘驗第五部影片畫
    面時，陳稱：（第二次進入時，左、右手各持1支手機）這
    是帶著OPPO、三星手機，另自桌上卷宗處拿取之物品（即前
    揭圖19、20；原審卷第101頁）可能是系爭手機等語，顯見
    被告所述已自相矛盾，難認屬實，應以被告第一次進入時所
    帶去給告訴人的手機，實為系爭手機，而於被告離去時，經
    告訴人置放在桌上卷宗處，被告於第二次進入時，再將置於
    桌上卷宗處的系爭手機拿來操作，較符合事理。此外，被告
    第一次進入後，隨即操作系爭手機並向告訴人解說，之後又
    帶著其他手機第二次進入，且於此等期間內，告訴人因忙於
    勤務，自始至終未曾操作手機，反而只有被告在操作系爭手
    機且進進出出，嗣後亦未見被告有將所操作之手機返還等情
    ，均核與證人葉秋逸前揭證述大致相符，亦可認定。
　4.附表編號1所示消費，確係由被告所為：
　　而上開勘驗期間之9時35分38秒，系爭SIM卡已產生如附表編
    號1所示之消費紀錄，有遠傳電信公司110年1月小額代收服
    務交易明細可參（偵一卷第77頁）；而觀前揭第三部影片所
    示，(畫面時間09:25:25至09:31:41)被告坐在告訴人左側，
    手持白色邊框手機，兩人不斷對話；（09:31:42至09:39:15
    之附表編號1消費期間)被告將椅子滑向後方，手持白色邊框
    手機不斷做操作，期間告訴人並未與之有明顯接觸，（09:3
    9:15至09:40:48附表編號1消費完成後）被告又趨前靠近告
    訴人對話等情，有偵查中及原審中勘驗畫面可稽（偵一卷第
    165至166頁、原審卷第74至75、113至115頁），是如附表編
    號1所示消費當時，被告與告訴人身處同處，系爭SIM卡若非
    由告訴人操作使用，即為被告；而依當時監視錄影畫面所示
    ，告訴人因忙於公務而未見其有操作任何手機的情形，僅見
    被告於此筆消費當時，係退於後方持續操作手機，則附表編
    號1所示之消費，確係由被告所為，並核與證人葉秋逸之證
    述相符，堪認屬實。
　5.被告確有本件非法由收費設備得利之犯行：
　　附表所示之全部消費，雖係由系爭SIM卡支付費用，其登入
    之帳號，分別為Apple公司之ZZ0000000000@gmail.com帳號
    、Google公司之Z0000000000@gmail.com帳號等節，亦有前
    揭遠傳公司之110年1月小額代收服務交易明細可參，而前揭
    ZZ0000000000@gmail.com帳號雖非以被告之名義登錄，然
　　該帳號名稱適與被告所使用之電話號碼相符，復以被告使用
    之0000000000為其救援電話；至Z0000000000@gmail.com帳
    號部分，則係直接以被告之名義所申辦等節，亦分別有美商
    蘋果亞洲股份有限公司台灣分公司回覆資料1份（偵一卷第1
    35至139、143至145頁）、Google公司回覆資料2份（偵一卷
    第155至157、197至229頁）在卷可憑，堪認附表所示之消費
    ，均與被告的關聯性甚強，而與告訴人部分，除該等消費係
    由系爭SIM卡（即告訴人）所支付外，未見與告訴人有何關
    聯。再者，本件告訴人已逾65歲、被告未滿30歲，有其等年
    籍資料在卷可憑，是依一般日常生活經驗而言，告訴人對於
    電子產品之熟悉度，應遠不如被告，此由被告同時擁有多支
    手機而可額外借給告訴人使用，復於借用時向告訴人操作並
    說明等節，可見一斑，亦經本院前所認定；再參以告訴人在
    原審亦陳稱：自己因年紀較大之關係，不會使用這些連結網
    路消費購物之服務等語。況本件被告與告訴人間並無特定關
    係，如係告訴人持以消費，實無需以系爭SIM卡付費，卻以
    他人的帳號登入而由該他人取得相關權利或利益，而與常情
    不符；復觀告訴人於案發後不久，隨即報案及調取相關監視
    錄影畫面，益加足以證明，附表所示之消費，確係被告利用
    告訴人忙於勤務且對於電子產品較不熟悉的機會，取得系爭
    SIM卡後，以自己的帳號登入，並以系爭SIM卡付費之方式而
    取得如附表所示之各該利益，核符真實。
  6.被告確有本件竊盜犯行：
　　而自前揭監視錄影畫面所示，及證人葉秋逸之證述，已堪認
    被告始終未有返還系爭手機或系爭SIM卡之情，則被告於未
    經告訴人同意下，將系爭SIM卡取走，自與竊盜之構成要件
    相符。
　㈤綜上所述，本案除有證人葉秋逸之證述外，另有監視器錄影
    畫面及勘驗結果、Apple及Google公司回覆資料、遠傳電信
    公司110年1月小額代收服務交易明細等相互參照已如前述，
    本案事證明確，被告所辯俱無可採，其犯行洵堪認定，應依
    法論科。
三、論罪：
　  按通信服務之使用，必須付費，本質上即為「收費設備」之
    一種（臺灣高等法院暨所屬法院90年法律座談會刑事類提案
    第27號研討結果參照）；而所謂「不正方法」，包括一切非
    法方法，無權使用他人之資料者亦屬之。是核被告將系爭SI
    M卡插入系爭手機內，透過行動網路而為如附表所示之消費
    ，並指定系爭SIM卡之行動電話帳單代付而獲得免付購買價
    金之利益，所為係犯刑法第339條之1第2項之非法由收費設
    備得利罪；而其趁告訴人未及注意之際，將系爭SIM卡取走
    ，所為係犯刑法第320條第1項之竊盜罪。被告於密切接近之
    時間多次於附表所示之網路商店消費，侵害同一法益，各行
    為之獨立性極為薄弱，依一般社會健全觀念，在時間差距上
    ，難以強行分開，在刑法評價上，以視為數個舉動之接續施
    行，合為包括之一行為予以評價，較為合理，屬接續犯之實
    質上一罪。檢察官起訴意旨，原認上開非法由收費設備得利
    犯行，應論以刑法第339條第2項之詐欺得利罪，然被告此部
    分行為之對象既係機器而非特定之自然人，自無論以刑法第
    339條第2項詐欺得利罪之餘地，是起訴所認事實及所引用之
    法條，尚有未洽，然此部分起訴意旨與本院認定之基本社會
    事實相同，且經本院當庭告知被告本件可能變更起訴之法條
    為刑法第339條之1第2項之罪名（本院卷第68頁），並使其
    有辯論的機會，已無礙於被告行使防禦權，應由本院依法變
    更原起訴之法條為刑法第339條之1第2項之罪。被告上開非
    法由自動收費設備得利、竊盜等犯行，係基於單一非法由自
    動收費設備得利之目的而為，在自然意義上雖非完全一致，
    然該數罪之行為間，仍有行為局部重疊合致之情形，依一般
    社會通念，認應評價為一行為方符刑罰公平原則，是被告係
    以一行為犯上開2罪，為想像競合犯，應依刑法第55條之規
    定，從一重之非法由自動收費設備得利罪處斷；而公訴意旨
    認竊盜、非法由收費設備得利罪（檢察官原起訴主張之詐欺
    得利及行使偽造準私文書罪，應從一較重之行使偽造準私文
    書罪處斷，惟行使偽造準私文書罪嫌部分，經本院不另為無
    罪諭知，詳如下述）間，犯意各別，行為互殊，請予分論併
    罰等語，亦屬誤會。
四、撤銷改判之理由：
　㈠原審未查，逕認被告此部分犯罪不能證明，乃為無罪判決之
    諭知，尚有違誤。檢察官上訴意旨就此指摘原判決不當，為
    有理由，應由本院將原判決關於無罪部分撤銷改判，以期適
    法。
　㈡本件起訴時、原審及本院審理中，檢察官均未就累犯的事實
    為主張及舉證，參照最高法院刑事大法庭110年台上大字第5
    660號裁定意旨，爰由本院列入刑法第57條之量刑事項做為
    參考。
　㈢爰審酌被告正值盛年，不思以正當方式賺取自身所需，竟利
    用他人的信任及操作系爭SIM卡的機會，嗣又竊取系爭SIM卡
    ，持之為如附表所示之網路消費，侵害告訴人財產權益，甚
    不足取，且犯後飾詞卸責否認犯行，未見悔意，並反咬係告
    訴人取走其手機等語，犯後態度顯然不佳；且參被告於108
    年間因傷害案件經法院判處有期徒刑2月確定，於108年7月9
    日易科罰金執行完畢，嗣又再犯多起詐欺取財犯行亦經法院
    判決確定（部分尚未執行完畢）等節，有臺灣高等法院被告
    前案紀錄表可憑（本院卷第29至33頁），其平日素行亦非良
    好，兼衡本案被告所使用的手段、造成告訴人損害的數額非
    高，暨其自陳之智識程度、家庭生活與經濟狀況（涉及個人
    隱私部分，不予揭露）等一切情狀，量處如主文第二項所示
    之刑，並諭知易科罰金之折算標準。
　㈣被告持系爭SIM卡後，登入附表編號1所示網路商店消費之系
    爭手機1支，雖未扣案，而系爭手機為被告所有，業據被告
    於原審審理中供明在卷（原審卷第77頁），並為供本案犯罪
    所用之物，應依刑法第38條第1項、第3項之規定宣告沒收之
    ；又被告所為如附表所示之消費，因而獲得免付1,900元帳
    單金額之利益，係被告犯罪所得，應依刑法第38條之1第1項
    前段、第3項之規定宣告沒收，並與系爭手機均於全部或一
    部不能沒收或不宜執行沒收時，追徵其價額。至附表編號2
    至5所示消費所使用的手機，因無法特定，且無法證明為被
    告所有；而系爭SIM卡雖屬被告之犯罪所得，惟因系爭SIM卡
    業經告訴人申請補發後已無作用，爰均不為沒收之諭知。
五、不另為無罪諭知部分：
　㈠公訴意旨另以：被告前揭經本院論處罪刑之非法由收費設備
    得利罪部分，另亦基於行使偽造準私文書犯意，於如附表編
    號1所示時間，使用系爭SIM卡連結網際網路，復以自有的Ap
    ple ID，連結Apple Store，利用上開門號具有代墊線上消
    費購物款項之服務，佯為告訴人本人，表示同意將費用附加
    於其行動電話費用中收取之意思，而偽造不實之線上購買電
    磁紀錄後行使之，消費如附表編號1所示之金額。嗣又接續
    以系爭SIM卡小額付費之方式，以其自有的Google帳戶，連
    結Google Store，利用電話小額付費機制進行如附表（應係
    編號2至5）所示之支付消費，偽造不實之線上消費電磁紀錄
    以表徵告訴人有以行動電話門號電信費帳單支付價款之意，
    致Apple Store、Google Play商店得據以請求告訴人行動電
    話門號所屬電信公司撥款給付該筆消費款項，因認被告此部
    分另涉有刑法第216條、第210條、第220條第2項之行使偽造
    準私文書罪嫌等語。
　㈡查被告將系爭SIM卡插入系爭手機內，連結網際網路，由該手
    機進行讀取，而在Apple Store及Google Play消費，雖如前
    述。然依吾人日常使用手機的經驗，被告將系爭SIM卡插入
    系爭手機過程，無須輸入任何需透過電腦處理之影像或符號
    ，而做為表示其用意之證明，即得使用電信公司所提供的相
    關服務。雖最終被告於各該網路商店消費之金額納入的門號
    帳單收費，然此毋寧為行動電話自行讀取目前所插入之SIM
    卡資料並自動回傳至相關網路商店及電信公司之結果，難認
    係出於被告主觀犯意所為；至被告登入自己的Apple ID或Go
    ogle帳戶，登入網路商店消費，其因而所產生的線上消費電
    磁紀錄，均屬真實，亦無偽造之情，自不能對被告此部分行
    為逕以行使偽造準私文書罪相繩。惟公訴意旨認此部分與前
    揭據以論罪科刑之非法由收費設備得利罪（原起訴詐欺得利
    罪嫌）有想像競合之裁判上一罪關係，爰不另為無罪判決之
    諭知。
六、被告被訴傷害罪名所處拘役40日部分，未據上訴而經原審判
    決確定，附此敘明。
據上論斷，應依刑事訴訟法第369條第1項前段、第364條、第300
條、第299條第1項前段，判決如主文。
本案經檢察官蔡婷潔提起公訴，檢察官陳登燦提起上訴，檢察官
劉宗慶於本院到庭執行職務。
中　　華　　民　　國　　111 　年　　12　　月　　15　　日
                  刑事第九庭    審判長法  官  莊崑山
                                      法  官  林家聖
                                      法  官  呂明燕
以上正本證明與原本無異。
如不服本判決應於收受本判決後20日內向本院提出上訴書狀，其
未敘述上訴理由者，並得於提起上訴後20日內向本院補提理由書
狀（均須按他造當事人之人數附繕本）「切勿逕送上級法院」。
中　　華　　民　　國　　111 　年　　12　　月　　15　　日
                                      書記官  馬蕙梅
附錄本判決論罪科刑法條：
刑法第320條第1項
意圖為自己或第三人不法之所有，而竊取他人之動產者，為竊盜
罪，處5年以下有期徒刑、拘役或50萬元以下罰金。

中華民國刑法第339條之1第2項
（違法由收費設備取得他人之物之處罰）
意圖為自己或第三人不法之所有，以不正方法由收費設備取得他
人之物者，處1年以下有期徒刑、拘役或10萬元以下罰金。
以前項方法得財產上不法之利益或使第三人得之者，亦同。
前二項之未遂犯罰之。

附表：
編號 消費時間 服務項目 消費金額 登入帳號 1 109年12月28日9時35分38秒 Apple store商店 1,050元 ZZ0000000000@gmail.com 2 109年12月28日11時6分22秒 Google Play商店 1,000元 Z0000000000@gmail.com 3 109年12月28日11時46分38秒 同上 500元 同上 4 109年12月28日12時22分17秒 同上 100元 同上 5 109年12月28日12時32分43秒 同上 300元 同上